【裁判字號】    89,台上,5686
【裁判日期】    890928
【裁判案由】    違反山坡地保育利用條例
【裁判全文】
最高法院刑事判決                              八十九年度台上字第五六八六號
    上  訴  人  甲○○
右上訴人因違反山坡地保育利用條例案件，不服台灣高等法院中華民國八十七年五月
二十日第二審判決（八十六年度上訴字第六三六二號，起訴案號：台灣桃園地方法院
檢察署八十五年度偵字第一二六九九號），提起上訴，本院判決如左：
    主  文
原判決撤銷，發回台灣高等法院。
    理  由
本件原判決引用第一審判決書所記載之事實、證據及理由，認定上訴人甲○○於民國
八十五年九月初，受王向榮之母趙喜委託代為整理坐落桃園縣龜山鄉○○○段坪頂頂
湖小段第一三五、一三五之一、一三五之二地號及附連圍繞之第一二三、一三三、一
三五之五、一三九之三、一三九之五、一三九之九、一三九之十、二一三、二一四、
二一七、二六三等地號部分土地，明知上開土地均係山坡地保育利用條例之山坡地，
未先擬具水土保持計畫，做好坡面保護防止土壤流失及排水措施之水土保持計畫，亦
未向主管機關申請許可，即於八十五年九月七日起僱用與其具有共同犯意聯絡之黃睿
庚（業經第一審判刑確定）駕駛推土機在上開山坡地整地，並自同年九月二十一日起
僱用與其等具有共同犯意聯絡之簡宗寬（業經第一審判刑確定）駕駛挖土機以配合其
等在上開山坡地開挖整地；其等在上開地號之山坡地上開挖整地之面積達○‧五五三
一公頃，由於未做好坡面保護措施或加設防止沖刷及排水等設施，且上開山坡地因開
挖整地造成土石裸露，致遇雨易引起土石流失，造成沖蝕、塌方、河床淤塞，影響田
地、房舍、道路、橋樑安全及水源涵養，妨礙排水，危害公共安全致生公共危險，嗣
於同年十月四日上午九時十四分許，適黃睿庚、簡宗寬分別駕駛推土機、挖土機於前
揭山坡地上開挖整地時，經警會同桃園縣政府農業局及龜山鄉公所人員當場查獲等情
；因而維持第一審論處上訴人共同違反於山坡地開挖整地應先擬具水土保持計畫送請
各該目的事業主管機關會同主管機關核定並監督實施之規定未先擬具水土保持計畫而
擅自經營使用山坡地致生公共危險（累犯）罪刑之判決，駁回上訴人在第二審之上訴
。固非無見。
惟查：一、當事人聲請調查之證據，若於待證之事實確有重要關係，而又非不易調查
或不能調查者，則為明瞭案情起見，自應盡職權能事，踐行調查之程序；倘認無調查
之必要，亦應以裁定駁回其聲請，或於判決內說明其無調查必要之理由，否則即難謂
無應於審判期日調查證據而未予調查之違法。桃園縣山坡地保育利用管理查報與取締
案件會勘記錄內記載「違規面積：約○‧二○○○公頃」（會勘時間：八十五年十月
四日九時十四分），嗣經檢察官囑託桃園縣桃園地政事務所於八十六年一月二十五日
至現場測量，其複丈成果圖所載傾倒廢土面積則達○‧五五三一公頃，其複丈結果與
原先取締會勘時所估計之面積，焉會有如此巨大之差異？其增加之面積是否確屬上訴
人等傾倒廢土整地之範圍？為使案情明確，自應詳加調查；上訴人於原審陳稱其受託
整地之範圍僅及上開第一三五、一三五之一、一三五之二地號土地約二○○○平方公
尺，桃園地政事務所測量人員測量之範圍擴及第一二三、一三三、一三五之五、一三
九之三、一三九之五、一三九之九、一三九之十、二一三、二一四、二一七、二六三
等地號土地，面積並遽增為五五三一平方公尺，與事實不符云云，聲請傳喚證人即到
場執行取締之桃園縣政府農業局人員李榮合、盧金生到庭說明，原審未予調查，並未
以裁定駁回其聲請，亦未於判決內說明其無調查必要之理由，難認無調查職責未盡之
違法。二、八十七年一月七日修正前山坡地保育利用條例第三十條第一項前段規定「
於山坡地開發建築……或堆積土、石……及其他開挖整地者，應先擬具水土保持計畫
，送請各該目的事業主管機關會同主管機關核定並監督實施」，依法文結構觀之，其
中「堆積土、石」係例示規定，「其他開挖整地」則為補充概括規定，用以涵蓋例示
不足之其他事項，則在法律之適用上，必以該構成要件行為，為例示之所無者，始有
適用該補充概括規定之餘地。上訴人於偵審中一再辯稱其僅係將傾倒之廢土整平，並
無「開挖」山坡地之行為，桃園縣政府八十七年四月十六日府農保字第○五七二二
○號覆原審函說明三之（三）亦載稱「本件係傾倒廢土整平並無發現開挖」等情（見
原審卷第四十七頁）；倘屬無訛，上訴人似係僱用黃睿庚、簡宗寬二人將傾倒之廢土
整平，並無開挖山坡地之情形。原判決竟憑以認定上訴人係「開挖整地造成土石裸露
」，其所認定之事實與所採之證據不相適合，不無證據上理由矛盾之違法；且上訴人
若係有違反上開規定擅自「堆積土、石」之情形，原判決論以違反於山坡地「開挖整
地」應先擬具水土保持計畫送請各該目的事業主管機關會同主管機關核定並監督實施
之規定未先擬具水土保持計畫而擅自經營使用山坡地致生公共危險之罪名，與上述適
用法文規定之先後順序有違，自有判決適用法則不當之違誤。三、台灣省山坡地範圍
地段明細表記載系爭「楓樹坑」係「部分山坡地地段〔與平地交界〕」，上開土地既
俱屬「楓樹坑段」，是否全在山坡地範圍之內，自有審認明白之必要，雖桃園縣政府
八十七年四月十六日府農保字第○五七二二○號覆原審函說明三之（一）載稱「龜
山鄉○○○段部份為山坡地，但上開違規地點為政府公告山坡地範圍（如附件：山坡
地公告範圍及會勘紀錄）」云云，其檢附之桃園縣山坡地保育利用管理查報與取締案
件會勘記錄（會勘時間為八十七年三月十八日上午十時）所記載違規地點則為同所第
一二三地號土地（見原審卷第四十九頁），對於上開土地是否全部位於山坡地範圍之
內，仍非明瞭，原審未予進一步釐清，即遽行判決，難認無有調查未盡及判決理由欠
備之違誤。四、山坡地保育利用條例業於八十七年一月七日修正公布施行，刪除第三
十條之規定，原第三十五條第三項規定「第一項第四款情形致生公共危險者，處六月
以上五年以下有期徒刑，得併科五萬元以下罰金。」，經修正為「第一項各款情形之
一，致生水土流失、毀損水土保持處理與維護設施或釀成災害者處六月以上五年以下
有期徒刑，得併科新台幣六十萬元以下罰金；因而致人於死者，處三年以上十年以下
有期徒刑，得併科新台幣八十萬元以下罰金；致重傷者，處一年以上七年以下有期徒
刑，得併科新台幣六十萬元以下罰金。」，原審於八十七年五月二十日判決時，未依
刑法第二條第一項之規定，比較新舊法以適用最有利於行為人之法律，亦有判決不適
用法則之違誤。以上諸端，或為上訴意旨所指摘，或為本院得依職權調查之事項，應
認原判決有撤銷發回之原因。原判決不另為無罪之諭知部分，因與發回部分有審判不
可分關係，應一併發回更審。
據上論結，應依刑事訴訟法第三百九十七條、第四百零一條，判決如主文。
中      華      民      國    八十九    年      九      月    二十八    日
                              最高法院刑事第十庭
                                  審判長法官  曾  有  田
                                        法官  陳  宗  鎮
                                        法官  劉  介  民
                                        法官  魏  新  和
                                        法官  孫  增  同
      右正本證明與原本無異
                                              書  記  官
中      華      民      國    八十九    年      十      月      二      日


司法院資訊處製作；財團法人民間司法改革基金會備份。
